臺灣高等法院刑事判決　　　　　　　　　九十一年度上更(一)字第三九七號
　　上　訴　人
　　即　被　告　乙○○
　　指定辯護人　本院公設辯護人　李廣澤
右上訴人，因殺人等案件，不服臺灣板橋地方法院八十六年度重訴字第三七號，中華
民國八十七年六月二十五日第一審判決（起訴案號：臺灣板橋地方法院檢察署八十六
年度偵字第六六五八、一六一六０號），提起上訴，經判決後，由最高法院發回更審
，本院判決如左：
    主  文
原判決關於乙○○部分撤銷。
乙○○共同殺人，累犯，處有期徒刑拾貳年。
    事  實
一、乙○○曾於民國八十二年間因違反槍砲彈藥刀械管制條例案件，經本院判處有期
    徒刑十月確定，於八十三年三月十六日執行完畢，仍不知悔改，因沈武雄在台北
    縣三重市○○路○段五十一號一樓主持賭場，八十六年二月六日凌晨一時許，沈
    武雄在上開賭場內與賭客胡中和、丙○○等人因抽頭方式發生爭執，且遭丙○○
    毆打致雙方不歡而散，沈武雄因而懷恨在心，竟意圖報復丙○○等人而萌生殺人
    之犯意，與乙○○及不詳年籍姓名之成年男子共十餘人共同謀議後，推由乙○○
    及不詳年籍姓名之成年男子共十餘人於八十六年二月八日晚上九時許，分持鋁棒
    、鐵條、不詳刀械等兇器，至三重市○○路○段五十七號一樓胡中和所開設之便
    利商店前守候，見丙○○走出便利商店門外，即一路朝丙○○之頭、背、腳部追
    殺圍砍毆擊，丙○○逃至力行路二段六十五號前不支倒地，在店內之胡中和、丁○○聽聞有異聲走出便利商店至力行路六十三巷口察看，乙○○等十餘人同時接
    續朝胡中和、丁○○砍殺毆擊，胡中和、丁○○見狀分頭逃避，丁○○立即往力
    行路六十五號方向順利逃離現場，胡中和則朝力行路五十七號方向逃跑，仍遭乙○○等十餘人一路往頭、手部猛力追砍多刀，至三重市○○街二二０號前終因不
    支而倒地，乙○○等十餘人始一哄而散。丙○○遭砍殺倒地後因頭部受傷併臉裂
    傷、背部、兩大腿多處裂傷，經就醫急救後倖免於難；丁○○因及時閃避僅受右
    臂橈骨骨折及多條肌腱斷裂之傷害；胡中和則經送往台北市馬偕紀念醫院急救，
    因頭部外傷併顱骨骨折併硬腦膜下出血及顱內出血併左尺骨折，於翌日轉送淡水
    馬偕紀念醫院治療，延至同年二月十六日凌晨三時二十分仍因多發性鈍器傷致腦
    死併發菌血症導致死亡。
二、案經台北縣警察局三重分局報請台灣板橋地方法院檢察署檢察官偵查起訴。
    理  由
一、訊據上訴人即被告乙○○矢口否認右揭犯行，辯稱：其僅與沈武雄有一面之緣，
    並無參與沈某之行動，八十六年二月八日下午二時許，伊與友人林調和一起外出
    訪友，約下午五、六時許二人一起返回三重市○○○路一０一巷三號處，嗣吃完
    飯後林調和即行離去，伊則在該處自晚上八、九時起與林鈴森、朱建次、蔡春長
    等人打麻將，整晚均未離開，伊並不認識胡中和、丙○○、丁○○等人，不可能
    去殺他們云云。惟查：
（一）、本件被害人胡中和、丙○○、丁○○係於八十六年二月八日晚上九時許在三
        重市○○路○段五十七號一樓便利商店前，遭十餘名男子分持鋁棒、鐵條、
        刀械等兇器砍殺，被害人丙○○遭砍殺倒地後因頭部受傷併臉裂傷、背部、
        兩大腿多處裂傷而自行就醫急救，被害人丁○○亦受右臂橈骨骨折及多條肌
        腱斷裂之傷害，被害人胡中和則遭追砍至三重市○○街二二０號前不支倒地
        ，經送往台北馬偕紀念醫院急救，因頭部外傷併顱骨骨折併硬腦膜下出血及
        顱內出血併左尺骨折，於翌日轉送淡水馬偕紀念醫院治療等事實，業據被害
        人丙○○、丁○○及胡中和之妻甲○○於警訊、偵審時指述甚明，且經證人
        林國隆於警訊及本院前審證述在卷，並有診斷證明書三件附卷可稽。而被害
        人胡中和嗣延至同年二月十六日凌晨三時二十分仍因多發性鈍器傷致腦死併
        發菌血症致死，亦經台灣板橋地方法院檢察署檢察官督同法醫師相驗並經解
        剖鑑定明確，有勘驗筆錄、解剖筆錄、相驗屍體證明書及台灣高等法院檢察
        署法醫中心出具之鑑定書各一件在卷足憑。
（二）、被告乙○○確為在場行兇之十餘名男子其中之一人，業經被害人丙○○於警
        訊、偵查、原審及本院前審調查時（八十八年十月二十五日調查筆錄）指證
        明確，丙○○於原審指證謂其甫走出三重市○○路○段五十七號一樓便利商
        店門外時即見多人手持兇器前來，因當時該處有燈光，故對於被告乙○○乃
        其中之一人印象深刻（見原審八十六年十二月三十日訊問筆錄）。丙○○於
        本院前審陳稱被殺之前沒有見過乙○○及楊漢恭（楊某業經判決無罪確定）
        ，在偵查中指訴被告乙○○及楊漢恭二人，是因為當時我被追殺印象深刻（
        黃某稱未見過被告二人，應係指案發前）（本院前審卷第六十六頁）。丙○○於本院調查時證稱當時砍殺他的人有被告乙○○，我對被告印象很深刻，
        沒有認錯（本院九十一年九月十八日筆錄）足認被害人丙○○於案發當時業
        已清楚目睹行兇者之面貌，故其指認被告乙○○係參與行兇者之一，應可採
        信。被害人丁○○於警訊中指認被告乙○○之口卡，確認其即係行兇之人，
        嗣於偵查及原審審理時稱不能確定被告是否行兇之人，其於本院前審陳稱當
        時場面很亂，指認口卡都說很像，但無法確定。其於本院調查時陳稱其出來
        時，丙○○已經被砍，其不認識被告，被告很像砍他的人，十幾個人圍毆丙○○後，再對其圍毆，核與丙○○所述相符。丁○○雖無法明確指認被告，
        惟被告既先砍殺丙○○，繼之攻擊丁○○，則被告確係攻擊被害人三人之人
        無訛。雖被害人丙○○、丁○○於本院前審指證就被告乙○○當時究係持鋁
        棒毆擊或持類似關刀之刀械砍殺，二人指證稍不一致，惟此係因當時夜晚被
        追砍顧及逃命，而且對方人數眾多、場面混亂，加以時隔二年餘無法清析記
        憶所致，惟丙○○對於被告乙○○確係行兇者之一，始終指證不移，而丁○○亦指稱其係被攻擊丙○○之同一批人攻擊，自不得因其二人嗣後就被告乙○○所持兇器指述不一，即謂其二人指證均不可採信。況且，被告乙○○既
        係夥同其餘之人參與行兇，自應就全部行兇者分工毆擊砍殺被害人之全部結
        果負共犯責任，與其自身究係持何兇器行兇，並不影響其犯行之認定。
（三）、再者，就被告乙○○否認其案發當時在兇案現場，謂其當日係於下午二時許
        與友人林調和一起外出訪友，約下午五、六時許二人一起返回三重市○○○
        路一０一巷三號處，嗣吃完飯後林調和即行離去，其則在該處自晚上八、九
        時起與林鈴森、朱建次、蔡春長等人打麻將，整晚均未離開一節。惟質之證
        人林鈴森於偵查時證稱：我於二月七日上午開始與蔡春長、劉文清、林調和
        打麻將，一直到二月八日下午四時因我累了，眼睛不舒服，於是先離開，由
        乙○○接替我打 (見八十六年度偵字第六六五八號卷第四十六頁 )；於原審
        調查時則稱：我是二月七日上午到那裡打麻將，玩到二月八日下午四點多就
        回去，林調和接我的位置打麻將，他是一個人來的，他來時我說眼睛不舒服
        玩太久要先回去，我當天要走時有看到乙○○，我回去之後乙○○仍在那裡
        ，他有沒有打麻將我就不知道 (見原審八十六年十月十五日訊問筆錄)；又
        證人朱建次則於偵查中證稱：我於二月八日在那裡睡覺至下午醒來，乙○○
        已在該處，下午六時許我就離開，隔天才回來 (見八十六年度偵字第六六五
        八號卷第四十七頁）等語。被告乙○○辯稱其當日晚上是在三重市○○○路
        一０一巷三號處，自晚上八、九時起與林鈴森、朱建次、蔡春長等人打麻將
        一節，顯與證人林鈴森、朱建次證述之情節迥異，殊不可採。由此可見被告
        乙○○謂其案發當時並不在兇案現場，而是在三重市○○○路一０一巷三號
        處打麻將云云，乃屬杜撰虛構之詞；益徵被害人丙○○、丁○○前揭指證被
        告乙○○當時有在現場持兇器參與圍砍被害人等語，並非無稽，足可憑信。
（四）、至證人林調和雖於原審調查時證稱：我於二月八日晚上九、十點左右有過去
        三重市○○○路一０一巷三號處，約坐了半小時到一小時，當時有見到乙○○、林鈴森、朱建次、劉文清，還有一些全民計程車的司機在那裡打麻將、
        聊天等語 (見原審八十六年十一月二十七日、同年十二月十七日訊問筆錄)
        。然查，觀之證人林調和所述之內容已與證人林鈴森、朱建次之證詞相齟齬
        (證人林鈴森、朱建次稱已分別於當日下午四時、六時許離開該處)；況且，
        證人林調和稱其不記得當日下午曾與被告乙○○一起外出訪友，其外出大部
        分都是一個人，且二月八日晚上並未在三重市○○○路一０一巷三號處吃晚
        飯等情，亦與被告乙○○陳述之情節大相逕庭，則證人林調和上開證言核與
        事實不符，無非故為配合被告之詞，自不得採為有利於被告之認定。
（五）、況查，本件於偵查及原審先後委請法務部調查局及內政部警政署刑事警察
        局對被告乙○○進行測謊鑑定，法務部調查局鑑定結果認：「乙○○稱：
        『沈武雄未使其教訓胡中和等人』，『其未與楊漢恭殺胡某等人』，『
        案發當時與朱建次等人打牌』，經測試呈情緒波動反應，應係說謊」。內政
        部警政署刑事警察局亦認：「乙○○對於下列問題呈不實反應：『去
        年大年初二，你有沒有參與殺害胡中和等三人？』『答：沒有』，『去年
        大年初二晚上，你有沒有在本案現場？』『答：沒有』」，有法務部調查局
     八十六年七月八日 (八六)陸(三)字第八六０四八二六五號鑑定通知書及內
        政部警政署刑事警察局八十七年五月二十一日刑鑑字第三五二二八號鑑驗通
        知書各一件附卷可稽，足以佐證被告並未據實陳述，其否認犯罪尚難遽信。
（六）、本件係肇因於沈武雄在賭場內與胡中和、丙○○等人因抽頭方式發生爭執，
        且遭丙○○毆打而懷恨在心，證人即沈武雄之妹夫亦係該賭場房屋承租者顏
        墩宏亦於警訊中證稱：「沈武雄打電話給我稱沒有我的事情，要我別管，其
        要私下處理 (打架之事），沒有說明要如何處理」等語（見八十六年度偵字
        第九三一０號第五頁警訊筆錄），而丙○○等三人隨即於二日後遭乙○○等
        人圍殺，顯見係沈武雄意圖報復丙○○等人而萌生殺人犯意，與乙○○等人
        共同謀議後，推由乙○○等人下手實施殺人行為。沈武雄雖於本院前審審理
        時否認有與被告乙○○共謀殺害丙○○等人，惟查沈武雄為發生本案之肇端
        者，其於案發後不願牽累為其效力之人，而欲獨自承擔罪責，實為性理之常
        ，自難期其供出實情，尚難據其不實之供述，而為被告有利之認定。又本件
        被害人胡中和、丙○○、丁○○係遭被告乙○○等十餘名男子分持鋁棒、鐵
        條、刀械等兇器追砍，被害人丙○○遭追殺圍砍致頭部受傷併臉裂傷、背部
        、兩大腿多處裂傷，被害人丁○○雖及時逃離現場仍受右臂橈骨骨折及多條
        肌腱斷裂之傷害，被害人胡中和則遭追砍倒地後送醫急救，因頭部外傷併顱
        骨骨折併硬腦膜下出血及顱內出血併左尺骨折，延至同年二月十六日凌晨三
        時二十分仍因多發性鈍器傷致腦死併發菌血症而死亡各節，業如前述，足見
        被告乙○○等十餘人當時係分持鋁棒、鐵條、刀械等利器朝被害人胡中和等
        人之頭部等處猛力砍擊。按人之頭部為身體極為脆弱之要害部位，以利器砍
        擊頭部極易導致喪命，被告乙○○等十餘人恃其人數眾多，分持鋁棒、鐵條
        、刀械等利器對毫無反抗能力之被害人胡中和等三人予以圍砍，且係朝頭部
        等要害處猛力砍擊，顯見被告乙○○等十餘人確有殺害被害人胡中和等人之
        犯意甚明。且沈武雄因共同殺人罪，業經本院八十九年上訴字第二一五一號
        判處有期徒刑拾伍年在案，此有本院卷附判決影本一份可佐。綜上所述，被
        告乙○○確係在場參與殺害被害人胡中和等人，其前揭所述無非諉責之詞，
        不足採信，罪證明確，其犯行至堪認定。
二、核被告乙○○所為，係犯刑法第二百七十一條第一項之殺人罪、第二百七十一條
    第二項、第一項之殺人未遂罪。被告乙○○與另十餘名不詳年籍、姓名之成年男
    子，與沈武雄共同謀議後，推由乙○○等人下手實施殺人犯行，渠等與沈武雄彼
    此間有犯意聯絡及行為分擔，均為共同正犯。公訴人認被告乙○○就上開殺人犯
    行與同案被告楊漢間為共同正犯 (同案被告楊漢恭因犯罪不能證明，經本院前審
    依法諭知無罪之判決確定），且未認被告乙○○與沈武雄及當時在場之另十餘名
    不詳年籍、姓名之成年男子為共同正犯，尚有未洽。被告乙○○與同夥行為之初
    ，即係同時要砍殺被害人等，見被害人分別走出胡中和所開之便利商店，隨即分
    批接續砍殺三被害人，被告顯一行為觸犯殺人既遂 (被害人胡中和部分 )及殺人
    未遂罪 (被害人丙○○、丁○○部分 )，為想像競合犯，應依刑法第五十五條規
    定，從較重之殺人既遂罪處斷，公訴事實雖述及殺人未遂部分惟漏引法條，亦有
    未洽。查被告乙○○曾於八十二年間因違反槍砲彈藥刀械管制條例案件，經本院
    判決有期徒刑十月確定，於八十三年三月十六日執行完畢，此有台灣高等法院檢
    察署刑案紀錄簡覆表一件在卷可按，其於未滿五年內再犯本件有期徒刑以上之殺
    人罪，為累犯，惟該罪法定本刑死刑及無期徒刑部分依法不得再加重，僅就有期
    徒刑部分加重其刑。
三、原審就被告乙○○部分，因而予以論罪科刑，固非無見，惟原判決漏未論及沈武
    雄係屬同謀共同正犯，尚有未洽。被告乙○○上訴指摘原判決此部分不當固無理
    由，惟原判決此部分既有可議，自應由本院將原判決此部分予以撤銷改判。爰審
    酌被告乙○○與被害人胡中和、丙○○、丁○○素無仇怨，僅因沈武雄與丙○○
    等賭博糾紛即夥眾以兇殘手段砍殺被害人，嚴重危害社會秩序，犯罪後復飾詞卸
    責等一切情狀，量處有期徒刑十二年，以示懲儆；至被告乙○○與另十餘名不詳
    年籍、姓名成年男子共犯本件殺人罪所用之兇器鋁棒、鐵條、刀械等物，並未扣
    案，因無證據證明確屬被告乙○○等人所有之物，且不能證明該等兇器現尚存在
    而未滅失，爰不併為沒收之諭知，併此敘明。
據上論斷，應依刑事訴訟法第三百六十九條第一項前段、第三百六十四條、第二百九
十九條第一項前段，刑法第二十八條、第二百七十一條第一項、第二項、第五十五條
、第四十七條，判決如主文。
本案經檢察官蔡薰慧到庭執行職務。
中      華      民      國    九十一    年      十      月     十八     日
                                臺灣高等法院刑事第四庭
                                    審判長法  官    蔡  永  昌
                                          法  官    周  煙  平
                                          法  官    陳  榮  和
右正本證明與原本無異。
如不服本判決應於收受送達後十日內向本院提出上訴書狀，其未敘述上訴之理由者並
得於提起上訴後十日內向本院補提理由書（均須按他造當事人之人數附繕本）。
                                          書記官    劉  麗  芬
中      華      民      國    九十一    年      十      月     二十二   日
附錄本案論罪科刑法條全文：
刑法第二百七十一條
殺人者，處死刑、無期徒刑或十年以上有徒刑。
前項之未遂犯罰之。
預備犯第一項之罪者，處二年以下有期徒刑。
